臺灣高雄地方法院民事判決　　　　　　　94年度訴字第1337號
原　　　告　乙○○
訴訟代理人　丙○○
被　　　告　甲○○
當事人間返還不當得利事件，本院於民國94年9 月15日言詞辯論
終結，判決如下：
  主  文
原告之訴駁回。
訴訟費用由原告負擔。
  事實及理由
一、按起訴狀送達後，原告不得將原訴變更或追加他訴，但擴張
    或減縮應受判決事項之聲明者，不在此限，民事訴訟法第25
    5 條第1 項第3 款定有明文。本件原告起訴聲明請求被告應
    給付原告新臺幣（下同）856,750 元，及自起訴狀繕本送達
    翌日起至清償日止，按週年利率5 ﹪計算之利息。嗣起訴狀
    送達後，於本院民國94年8 月5 日準備程序期日，當庭擴張
    聲明為：被告應給付原告1,495,421 元，及自94年8 月6 日
    起至清償日止，按週年利率5 ﹪計算之利息，核與前揭規定
    相符，應予准許，合先敘明。
二、原告主張：原告之養父李華山於73年過世，其所有原坐落高
    雄市○○區○○段2 小段1462號土地（此土地係由同段80、
    87、87-1號土地，於80年6 月重劃，於82年9 月22日，與他
    土地合併入同段1461號土地，該1461號土地於89年2 月，因
    地政整合，段界調整為高雄市○○區○○段3 小段1461地號
    ）應有部分98分之51（下稱系爭土地），由原告繼承，原告
    之養母林麗妹於80年6 月間，表示欲辦理繼承登記，需原告
    之印鑑證明，原告乃於80年6 月21日辦妥印鑑證明（下稱系
    爭印鑑證明），並交予林麗妹。詎被告竟於81年3 月25日，
    未經原告同意，持印鑑證明，以贈與為原因，將系爭土地移
    轉登記為被告所有，嗣被告將系爭土地移轉予他人所有，移
    轉現值為1,936,996 元，扣除土地增值稅441,575 元，被告
    所受利益為1,495,421 元，應返還予原告。爰依民法第179
    條之不當得利法律關係，提起本訴，聲明：被告應給付原告
    1,495,421 元，及自94年8 月6 日起至清償日止，按週年利
    率5﹪計算之利息。
三、被告則以：原告固因繼承關係，取得系爭土地所有權，惟原
    告積欠地下錢莊200 多萬元債務，向兩造之養母林麗妹求援
    ，林麗妹替原告清償2,000,000 元債務，為免原告繼續浪費
    財產，遂與原告達成協議，由原告將系爭土地贈與被告，被
    告取得系爭土地之所有權，並非無法律上之原因等語，資為
    抗辯，聲明：原告之訴駁回。
四、兩造不爭執事項：
（一）系爭土地原係高雄市○○區○○段2 小段1462地號土地，
      係同段80、87、87-1地號土地重劃而來，於80年6 月重劃
      後，共有人為原告及訴外人王春生，原告應有部分98分之
      51 ， 於82年9 月22日，與他土地合併入同段1461地號土
      地，該1461地號土地於89年2 月間，因地政整合，段界調
      整為大統段3 小段1461地號。此有高雄市政府地政處新興
      地政事務所94年7 月22日高市地新一字第0940005868號函
      在卷可證。
（二）系爭土地於81年4 月10日，以贈與原因，移轉登記為被告
      所有，並於83年3 月間，出賣並移轉登記與陳美諭等人。
      此有高雄市政府地政處新興地政事務所94年7 月14日高市
      地新一字第0940005711號函、94年7 月22日高市地新一字
      第0940005868號函在卷可證。
五、兩造爭執事項：系爭土地移轉登記為被告所有，是否有法律
    上原因？茲論敘如下：
（一）被告所辯系爭土地係原告與兩造之養母林麗妹達成協議，
      由原告贈與給被告等情，核與證人即兩造之養母林麗妹到
      庭證稱：原告與被告都是伊與李華山共同收養之子女，系
      爭土地原為李華山所有，其死後，將之登記為原告所有，
      因原告積欠地下錢莊債務，伊幫原告還債，乃要求原告將
      系爭土地移轉給被告，原告同意，並將印鑑章交給伊，伊
      再交給被告辦理系爭土地所有權移轉登記等語相符（見本
      院卷第110 頁），並有高雄市政府地政處新興地政事務所
      94 年7月14日高市地新一字第0940005711號函檢附辦理上
      開贈與移轉登記之系爭印鑑證明在卷可證。且原告自承林
      麗妹確實有幫其清償債務，又系爭印鑑證明係其所申請等
      情（見本院卷第4 頁、本院卷第108 頁），參以證人林麗
      妹係原告之養母，衡情當無故為不利原告證詞之理，其證
      詞應可採認，是被告前揭所辯，堪信屬實。
（二）原告雖主張系爭印鑑證明係因林麗妹表示欲辦理系爭土地
      「繼承」登記，始於80年6 月21日申請，並交予林麗妹云
      云。查辦理上開贈與移轉登記之系爭印鑑證明，係原告允
      諾將系爭土地移轉登記予被告，而交予林麗妹憑以辦理一
      節，已據證人林麗妹證述無訛（見本院卷第111 至112 頁
      ），原告前揭主張，顯與證人林麗妹之證詞相左。又系爭
      土地於73年10月間即辦畢繼承登記，有高雄市政府地政處
      新興地政事務所94年7 月22日高市地新一字第0940005868
      號函檢附之高雄市土地登記簿1 份附卷可證（見本院卷第
      82頁），實無於80年間再次辦理繼承登記之必要，是原告
      主張交付系爭印鑑證明係因林麗妹表示為辦理「繼承」登
      記，實堪置疑，委不足取。
（三）從而，原告既與林麗妹達成協議，由原告將系爭土地移轉
      登記予被告所有，則被告取得系爭土地之所有權，自有法
      律上之原因，非屬不當得利，應堪認定。
六、綜上所述，原告未能證明被告無法律上之原因受有利益，是
    其依民法第179 條不當得利法律關係，訴請被告給付原告1,
    495,421 元，及自94年8 月6 日起至清償日止，按週年利率
    5 ﹪計算之利息，洵屬無據，應予駁回。
七、本件事證已臻明確，兩造其餘攻擊防禦方法，核與判決結果
    不生影響，爰不一一論敘，併此敘明。
八、據上論結，本件原告之訴為無理由，依民事訴訟法第78條，
    判決如主文。
中　　華　　民　　國　　94　　年　　9 　　月　　29　　日
                  民事第二庭  審判長法　官　鄭月霞
                                    法  官  邱泰錄
                                    法  官  蘇雅慧
正本係照原本作成。
如不服本判決，應於送達後20日內，向本院提出上訴狀並表明上
訴理由，如於本判決宣示後送達前提起上訴者，應於判決送達後
10日內補提上訴理由書（須附繕本）。
中　　華　　民　　國　　94　　年　　9 　　月　　29　　日
                                    書記官　王淑娟
